臺灣臺中地方法院民事判決
111年度沙簡字第1號
原      告  財政部國有財產署中區分署

法定代理人  趙子賢  
訴訟代理人  吳榮昌律師
複代理人    王柏興  
被      告  周璉圖  
訴訟代理人  周文藤  
上列當事人間請求返還不當得利事件，本院於民國111年7月13日
言詞辯論終結，判決如下：
    主      文
被告應給付原告新臺幣參萬貳仟陸佰玖拾壹元，及自民國一一○
年十月二十二日起至清償日止，按年息百分之五計算之利息。
原告其餘之訴駁回。
訴訟費用由被告負擔百分之二十，餘由原告負擔。
本判決第一項得假執行。但被告如以新臺幣參萬貳仟陸佰玖拾壹
元為原告預供擔保後，得免為假執行。
    事實及理由
壹、程序方面：按訴狀送達後，原告不得將原訴變更或追加他訴
    。但有擴張或減縮應受判決事項之聲明者，不在此限，民事
    訴訟法第255條第1項第3款定有明文。原告聲請支付命令時
    ，原聲明請求第一項部分：被告應給付原告新臺幣（下同）
    162,837元，及自支付命令送達翌日起至清償日止，按年息
    百分之5計算之利息。嗣於民國111年6月17日以民事更正訴
    之聲明狀，更正上開訴之聲明為：被告應給付原告87,825元
    ，及自支付命令送達翌日起至清償日止，按年息百分之5計
    算之利息。核屬減縮訴之聲明，依前開規定，自屬適法。
貳、實體方面：
一、原告起訴主張：
  ㈠坐落臺中市○○區○○段000地號土地（下稱系爭土地），為中華
    民國所有，由原告所管理。詎被告於110年9月30日前無權占
    用系爭土地，其中有磚造平房（放置農用機、器具，即錄號
    2部分土地）、農作地（水稻，即錄號1部分土地）、農作地
    （水稻，即錄號3部分土地）、水池（即錄號15部分土地）
    、圍籬內果菜園（即錄號18部分土地），占用面積分別為95
    、3752、610、2180、315平方公尺，原告對被告請求自97年
    1月1日起至110年9月30日止，於系爭土地上相當租金之不當
    得利。因系爭土地位於臺中市大甲區堤防路旁，附近有西岐
    國小、華龍國小、7-ELEVEN便利商店日南門市、臺灣中油建
    興加油站、臺中幼獅工業區等，生活及交通機能便利，故系
    爭土地其中錄號2部分之補償金請求，應以土地申報地價之
    年息5%計算為符公允，其計算式為：申報地價×占用面積×年
    息÷12=月使用補償金；月使用補賞金×占用月數=應繳納補償
    金(補償金之小數點以下均捨去)。另錄號1、13、18之使用
    補償金，原告僅以「甘藷」之每期公告價格，依收穫總量並
    按0.25之比例計算補償金；錄號15之使用補償金，原告僅以
    「鮮魚」之每期公告價格，依收穫總量並按0.25之比例計算
    補償金；其計算方法為：正產物單價×單位面積正產物年收
    穫量×占用面積×比例÷12=月使用補償金；月使用補賞金×占
    用月數=應繳納補償金(補償金之小數點以下均捨去)。從而
    ，被告自97年1月1日起至110年9月30日止總計已積欠原告使
    用補償金合計87,825元，其計算式如下：
  ⒈錄號2土地之補償金合計為12,927元：
申報 地價 占用 面積 年息 月使用 補償金 占用期間  應繳納 補償金 200 95 5% 79 97.1.1至101.12.31 60個月 4,740 210 95 5% 83 102.1.1至106.12.31 60個月 4,980 190 95 5% 75 107.1.1至108.12.31 24個月 1,800 170 95 5% 67 109.1.1至110.9.30 21個月 1,407 合計                                            12,927      
  ⒉錄號1土地之補償金合計為55,410元：
正產 物單 價 年收穫 量(Kg/公頃) 占用 面積 比例 月使 用補 償金 占用期間  應繳納 補償金 4 9,280 0.3752 0.25 290 97.1.1至97.12.31 12個月 3,480 5 9,280 0.3752 0.25 362 98.1.1至98.12.31 12個月 4,344 4.5 9,280 0.3752 0.25 326 99.1.1至106.12.31 96個月 31,296 5 9,280 0.3752 0.25 362 107.1.1至110.9.30 45個月 16,290 合計                                                   55,410       
  ⒊錄號3土地之補償金合計為8,958元：
正產 物單 價 年收穫 量(Kg/公頃) 占用 面積 比例 月使 用補 償金 占用期間  應繳納 補償金 4 9,280 0.061 0.25 47 97.1.1至97.12.31 12個月 564 5 9,280 0.061 0.25 58 98.1.1至98.12.31 12個月 696 4.5 9,280 0.061 0.25 53 99.1.1至106.12.31 96個月 5,088 5 9,280 0.061 0.25 58 107.1.1至110.9.30 45個月 2,610 合計                                                  8,958       
  ⒋錄號15土地之補償金合計為5,940元：
正產 物單 價 年收穫 量(Kg/公頃) 占用 面積 比例 月使 用補 償金 占用期間  應繳納 補償金 26 309 0.218 0.25 36 97.1.1至110.9.30 165個月 5,940 
  ⒌錄號18土地之補償金合計為4,590元：
正產 物單 價 年收穫 量(Kg/公頃) 占用 面積 比例 月使 用補 償金 占用期間  應繳納 補償金 4 9,280 0.0315 0.25 24 97.1.1至97.12.31 12個月 288 5 9,280 0.0315 0.25 30 98.1.1至98.12.31 12個月 360 4.5 9,280 0.0315 0.25 27 99.1.1至106.12.31 96個月 2,592 5 9,280 0.0315 0.25 30 107.1.1至110.9.30 45個月 1,350 合計                                                   4,590       
  ㈡本件被告無權占用系爭土地，獲有相當於租金之利益，致原
    告受有相當於租金之損害，原告爰依民法第179條之規定，
    對被告請求給付自97年1月1日起至109年6月30日止，相當於
    租金之不當得利金額即土地使用補償金合計87,825元，至被
    告主張已超過5年時效抗辯部分，如認被告抗辯有理由時，
    原告對本件支付命令聲請前5年，即應以105年10月16日開始
    計算本件原告得請求之租金部分不爭執，請法院依法審酌。
    並聲明：被告應給付原告85,825元，及自支付命令送達翌日
    起至清償日止，按年息百分之5計算之利息。
二、被告抗辯：被告對原告主張被告占用土地之面積，及相當租
    金之月使用補償金算法均不爭執。但原告請求已超過5年請
    求權時效，被告只爭執時效部分等語。並聲明：駁回原告之
    訴。
三、原告主張被告無權占用系爭土地，占用部分分別為磚造平房
    （放置農用機、器具，即錄號2部分土地）、農作地（水稻
    ，即錄號1部分土地）、農作地（水稻，即錄號3部分土地）
    、水池（即錄號15部分土地）、圍籬內果菜園（即錄號18部
    分土地），占用面積分別為95、3752、610、2180、315平方
    公尺之事實，業據其提出與其所述相符之系爭土地登記謄本
    、國有土地使用補償金歸檔計算表、律師函、土地勘清查表
    （勘查後）、現況照片圖、系爭土地之使用現況略圖等件為
    證，復為被告所不爭執，堪以認定。是本件所應審酌者為原
    告得請求被告給付之金額為何？經查：
  ㈠按無法律上之原因而受利益，致他人受損害者，應返還其利
    益。又雖有法律上之原因，而其後已不存在者，亦同。城市
    地方房屋之租金，以不超過土地及其建築物申報總價年息百
    分之十為限。地租不得超過地價百分之八，約定地租或習慣
    地租超過地價百分之八者，應比照地價百分之八減定之，不
    及地價百分之八者，依其約定或習慣。耕地地租租額，不得
    超過主要作物正產品全年收穫總量千分之三百七十五；原約
    定地租超過千分之三百七十五者，減為千分之三百七十五；
    不及千分之三百七十五者，不得增加。民法第179條、土地
    法第97條第1項、第110條第1項、耕地三七五減租條例第2條
    第1項分別定有明文。次按無法律上之原因而受利益，致他
    人受損害者，應返還其利益，為民法第179條前段所明定。
    次按無權占有他人土地，可能獲得相當於租金之利益，亦屬
    社會通常之觀念；且租金之請求權因5年間不行使而消滅，
    既為民法第126條所明定，至於終止租約後之賠償與其他無
    租賃契約關係之賠償，名稱雖與租金異，然實質上仍為使用
    土地之代價，債權人應同樣按時收取，不因其契約終止或未
    成立而謂其時效之計算應有不同（最高法院61年度台上字第
    1695號判決、49年度台上字第1730號判決意旨參照）。
  ㈡依前所述，系爭土地錄號1、2、3、15、18部分為被告無權占
    用，被告因無權占用系爭土地而受有利益，並致原告受有損
    害，原告得對被告請求返還利益，被告對其占用面積，及原
    告主張相當租金之不當得利計算方式均無意見，自堪信原告
    請求被告給付不當得利為可採。又被告已為時效抗辯，原告
    逾5年部分相當於租金之請求權，即已罹於時效。基此說明
    ，原告應僅可請求被告給付其占用範圍自聲請核發支付命令
    前5年內(原告於110年10月15日聲請核發支付命令，即自105
    年10月16日起，至原告請求之110年9月30日為止)，原告對
    此日期亦不爭執。故本院審酌上情，認原告就被告所占用系
    爭土地，得請求被告自105年10月16日起至110年9月30止相
    當於租金之不當得利為元(元以下四捨五入)。其計算式如下
    ：
  ⒈錄號2土地之補償金合計為4,411元：
申報 地價 占用 面積 年息 月使用 補償金 占用期間  應繳納 補償金 210 95 5% 83 105.10.16至106.12.31 14.5個月 1,204 190 95 5% 75 107.1.1至108.12.31 24個月 1,800 170 95 5% 67 109.1.1至110.9.30 21個月 1,407 合計                                             4,411      
  ⒉錄號1土地之補償金合計為21,017元：
正產 物單 價 年收穫 量(Kg/公頃) 占用 面積 比例 月使 用補 償金 占用期間  應繳納 補償金 4.5 9,280 0.3752 0.25 326 105.10.16至106.12.31 14.5個月 4,727 5 9,280 0.3752 0.25 362 107.1.1至110.9.30 45個月 16,290 合計                                                   21,017       
  ⒊錄號3土地之補償金合計為3,379元：
正產 物單 價 年收穫 量(Kg/公頃) 占用 面積 比例 月使 用補 償金 占用期間  應繳納 補償金 4.5 9,280 0.061 0.25 53 105.10.16至106.12.31 14.5個月 769 5 9,280 0.061 0.25 58 107.1.1至110.9.30 45個月 2,610 合計                                                  3,379       
  ⒋錄號15土地之補償金合計為2,142元：
正產 物單 價 年收穫 量(Kg/公頃) 占用 面積 比例 月使 用補 償金 占用期間  應繳納 補償金 26 309 0.218 0.25 36 105.10.16至110.9.30 59.5個月 2,142 
  ⒌錄號18土地之補償金合計為1,742元：
正產 物單 價 年收穫 量(Kg/公頃) 占用 面積 比例 月使 用補 償金 占用期間  應繳納 補償金 4.5 9,280 0.0315 0.25 27 105.10.16至106.12.31 14.5個月 392 5 9,280 0.0315 0.25 30 107.1.1至110.9.30 45個月 1,350 合計                                                   1,742       
  ⒍合計原告得請求相當於租金之不當得利為32,691元(計算式：
    4,411＋21,017＋3,379＋2,142＋1,742＝32,691)。
  ㈢按給付無確定期限者，債務人於債權人得請求給付時，經其
    催告而未為給付，自受催告時起，負遲延責任。其經債權人
    起訴而送達訴狀，或依督促程式送達支付命令，或為其他相
    類之行為者，與催告有同一之效力，民法第229條第2項定有
    明文。又遲延之債務，以支付金錢為標的者，債權人得請求
    依法定利率計算之遲延利息。但約定利率較高者，仍從其約
    定利率；應付利息之債務，其利率未經約定，亦無法律可據
    者，週年利率為百分之5，民法第233條第1項及第203條亦有
    明文。本件原告對被告之前揭損害賠償債權，既經原告起訴
    而送達訴狀，被告迄未給付，當應負遲延責任。是原告請求
    被告給付自支付命令狀繕本送達被告翌日即110年10月22日
    起至清償日止，按年息百分之5計算之法定遲延利息，核屬
    有據，應予准許。
四、從而，原告本於民法第179條規定，請求判決如主文第1項所
    示部分，為有理由，應予准許。至原告逾此範圍之請求，為
    無理由，應予駁回。
五、本件原告勝訴部分係適用簡易程序所為被告敗訴之判決，爰
    依民事訴訟法第389條第1項第3款之規定，依職權宣告假執
    行。另依職權酌定相當擔保金額，宣告被告為原告預供擔保
    後，得免為假執行。
六、訴訟費用負擔之依據：民事訴訟法第79條。
中　　華　　民　　國　　111 　年　　7 　　月　　27　　日
                  沙鹿簡易庭   法  官  黃建都
以上為正本係照原本作成。
如不服本判決，應於送達後20日內，向本院提出上訴狀並表明上
訴理由，如於本判決宣示後送達前提起上訴者，應於判決送達後
20日內補提上訴理由書（須附繕本）。如委任律師提起上訴者，
應一併繳納上訴審裁判費。
中　　華　　民　　國　　111 　年　　7 　　月　　27　　日
                               書記官